臺灣花蓮地方法院民事判決　　　　　　　　96年度訴字第58號
原　　　告　甲○○
訴訟代理人　陳清華律師
被　　　告　丙○○
　　　　　　　　　　　　號
訴訟代理人　李文平律師
　　　　　　徐韻晴律師
上列當事人間返還不當得利等事件，本院於96年6月7日言詞辯論
終結，判決如下：
    主  文
被告應給付原告新台幣肆萬肆仟柒佰貳拾壹元，及自96年7月1日
起至97年8月5日止，按月於每月5日給付原告新台幣肆仟玖佰陸
拾玖元。
原告其餘之訴駁回。
訴訟費用由被告負擔十分之一，餘由原告負擔。
本判決第一項得假執行，被告如以新台幣壹拾萬玖仟參佰壹拾捌
元為原告供擔保後，於執行標的物拍定、變賣終結前得免為假執
行。
原告其餘假執行之聲請駁回。
    事 實 及 理 由
一、原告起訴主張：
  1.原告已高齡86歲，育有3男4女，被告為原告之3女。緣花蓮
    縣吉安鄉○○段767地號土地（以下簡稱系爭土地）為原告
    所有，嗣於民國70年間原告於系爭土地上斥資興建花蓮縣吉
    安鄉○○段443建號即門牌號碼花蓮縣吉安鄉○○○街88號之
    建物（以下簡稱系爭建物），並登記為被告所有。嗣後被告
    即與原告日漸疏離，原告並未計較，而依靠未婚之4女乙○
    ○。惟原告於94年間發生車禍，造成身體多處骨折，臥病在
    床行動不便，4女竟外出居住，置原告於不顧，原告向被告
    求助，被告亦置若罔聞。多年來被告並未善盡孝養之責，原
    告爰依民法第1114、1115條之規定請求被告給付自90年8 月
    2日起至95年8月1日止5年來，每年按所得稅親屬扶養寬減額
    新台幣（以下同）74,000元及原告7名子女平均計算應由被
    告分攤之扶養費用，共計52,857元（74,000x5÷7人=52,857
    元）。
  2.另按請求將來給付之訴，以有預為請求之必要者為限，得提
    起之，民事訴訟法第246條定有明文。本件被告既已罔顧人
    倫拒絕扶養原告，原告雖可本於系爭土地所有權人之地位，
    拒絕被告繼續使用系爭土地，要求被告拆屋還地，然因系爭
    建物仍堪使用，拆屋還地結果，被告勢必無家可歸，爰以起
    訴狀繕本之送達為終止土地借用契約意思表示之通知。而原
    告終止土地借用契約後，被告即屬無權占有系爭土地，並受
    有相當於租金之不當得利，原告則因此受有損害，此項相當
    於租金之不當得利及損害賠償，因被告已拒絕扶養原告，難
    期被告如數給付，顯有預為請求之必要，而原告現年86歲，
    依台灣地區女性簡易生命表所示，尚有平均餘命約年，為此
    併依民法第184條侵權行為及第179條不當得利之法律關係，
    暫行請求被告自95年8月起至97年8月止二年，按月於每月5
    日，給付依據土地法第105條準用同法第97條計算之相當於
    租金之不當得利52,474元（524平方公尺x12,017x10/100÷
    12=52,474元）。
  3.對被告抗辯之陳述：
    (1)原告前因被告等多名子女，棄原告於不顧，流離失所，無
      處容身，而有收回系爭土地自用之必要，此項情事，實為
      原告出借系爭土地之際，始料未及，無法事先預知，揆諸
      最高法院58年台上字第788號判例意旨，原告自得收回系
      爭土地自用。
    (2)否認被告有照顧原告的生活，原告目前仰賴門諾醫院老人
      之家送三餐給原告及派人協助清潔等事務。
  3.並聲明：
    (1)被告應給付原告52,857元暨自起訴狀繕本送達翌日起至清
      償日止，按年息百分之五計算之利息。
    (2)被告應自95年8月起至97年8月止，按月於每月5日給付原
      告52,474元。
    (3)上二項請求原告願供擔保請准宣告假執行。
    (4)訴訟費用由被告負擔。
二、被告答辯則以：
  1.早於5年前原告即居住於訴外人乙○○住處，原告與乙○○
    之三餐均由被告提供，有時係被告提供菜，有時被告煮好拿
    過去，逢年過節，被告均給原告紅包以茲慶祝，原告恐誤以
    為生活費係乙○○代墊，此非事實。又系爭房屋並非原告出
    資，而係由被告及被告向乙○○借款所興建，其後始登記於
    被告名下。
  2.系爭房屋經原告同意使用系爭土地後，被告始出資興建房屋
    ，所有權屬被告所有，原告主張係其出資興建始移轉登記予
    被告，與事實不符。另原告主張終止土地借用契約之意思表
    示而主張不當得利，參酌最高法院87年度台上字第2095號判
    決意旨，原告主張終止借用契約誠非適法，有權利濫用之情
    事。
  3.退步言之，系爭土地之申報地價為每平方公尺2,276元，原
    告以公告現值計算不當得利之損害賠償金額，恐有誤會。
  4.門諾醫院老人之家供餐的費用是由乙○○、丙○○共同分攤
    ，原告目前居住之花蓮市○○路310號房屋是由乙○○提供
    ，原告三子彭作衡亦聲明願意扶養原告，原告無流離失所之
    問題。
  5.系爭土地有500多平方公尺，原告仍有相當空間可以使用，
    以原告之資力，原告應無收回土地自用之事由。
  6.並聲明：
    (1)原告之訴駁回。
    (2)訴訟費用由原告負擔。
    (3)如受不利判決，被告願供擔保，請准免為假執行。
三、兩造不爭執之事實：
  1.原告甲○○育有被告丙○○及訴外人乙○○、彭作衡等七名
    子女。
  2.花蓮縣吉安鄉○○段767地號土地（即系爭土地）為原告所
    有，其上花蓮縣吉安鄉○○段443建號即門牌號碼花蓮縣吉
    安鄉○○○街88號房屋一棟（即系爭房屋）為被告所有，兩
    造間就系爭土地有使用借貸關係（以下簡稱系爭借貸契約）
    。原告有同意被告在系爭土地上興建系爭房屋。
四、兩造爭執之重點：
  1.原告請求被告給付自90年8 月2 日至95年8 月1 日止之扶養
    費用，有無理由？被告有無扶養原告之事實？被告有無上開
    時間供應三餐予原告？
  2.原告終止系爭契約是否合法？其依不當得利之法律關係，請
    求被告給付相當於租金之損害有無理由？金額是否合理？
五、得心證之理由：
 (一) 關於前開爭點1.之部分：
  1.按直系血親相互間，互負扶養之義務，民法第1114條第1款
    定有明文。又按負扶養義務者有數人，而其親等同一時，應
    各依其經濟能力，分擔義務；受扶養權利者，以不能維持生
    活而無謀生能力者為限。前項無謀生能力之限制，於直系血
    親尊親屬不適用之；扶養之程度，應按受扶養權利者之需要
    ，與負扶養義務者之經濟能力及身分定之，民法第1115條第
    3項、第1117條及第1119條分別定有明文。原告為被告之母
    ，民國9年出生，現年87歲，其育有7名子女之事實，有戶籍
    謄本一份在卷可按，且為二造所不爭執，依首揭規定，被告
    對於原告自應負扶養義務。本件原告主張被告於90年8月2日
    至95年8月1日止未盡扶養義務，而請求上開期間內之扶養費
    用，被告則予以否認。按主張有利於己之事實者，應負舉證
    之責任，民事訴訟法第277條定有明文。被告對其有盡扶養
    義務之有利事實，自應負舉證責任，對此被告則提出二造生
    活照片數幀（本院卷第23頁至第30頁），並舉證人乙○○為
    證。
  2.經查，證人乙○○即原告之4女到庭證稱：原告於90年8月份
    至95年8月份都跟我二人一起住在花蓮市○○路310號，一起
    住時買菜的菜錢、原告的健保費、系爭土地的地價稅及其他
    費用例如原告需要用錢，外出去台北或出國旅行的費用等是
    被告在繳。被告以前每個月有給原告二千元，約在五年前被
    告女兒上國中時，花費比較緊才沒有給固定的零用錢，但生
    日、母親節、過年還有給固定的紅包，有好幾千元，但詳細
    金額我沒有問過。三餐平常是被告在原告家裡料理，後來原
    告覺得我姊夫吃太多，不高興，就由被告在家中煮好後在拿
    到原告住處；原告已經吃了十幾年抗焦慮的藥，沒有太大效
    果，前年車禍後情緒變得更糟糕，又拒絕去看醫師，並變得
    不喜歡家人出去，如我出去，我回來時候他會打我，還有一
    次拿刀子威脅我，且有揮舞的動作，把牆壁都砍了有刀痕，
    玻璃都碎了，她會打電話不斷報警，打社會局、縣長室、調
    解委員會、里長、議員、一一○、派出所，也有打電話到我
    服務的學校去告狀，說她受虐，沒得吃、沒得喝，不斷有相
    關人員來我家，我不堪其煩才搬離；我是無能為力，如果繼
    續跟原告居住，只會消耗掉我們生命力跟愛；原告到我哥哥
    住處居住，相同情況也不斷在上演，只要我哥哥、嫂嫂不在
    家，他就抓狂，就打一一○。我離開時曾申請門諾醫院居家
    、送餐服務，也考慮過申請緊急鈴，但因原告行動方便，不
    需要拐杖，所以沒有申請，我一直與門諾基金會保持聯絡，
    每週日及假日還是送餐回去，我三哥每週都有回去看原告，
    我一直到96年1月23日才搬離未與原告居住等語（見本院卷
    第103頁起），並提出兩造不爭執其形式上真正之系爭土地
    地價稅由被告之夫蔡明活轉帳繳納通知書、地價稅繳納證明
    書、蔡明活之存摺明細資料及台灣電力公司收據等影本附卷
    。
  3.證人乙○○為原告之四女，與被告為同順位之扶養義務人，
    於原告請求扶養費之期間均與原告共同生活，如被告棄原告
    於不顧而未盡扶養義務，證人須直接面臨原告日常生活無人
    扶養照料、甚至三餐無以為繼之窘境，而需立即承擔起扶養
    原告之責任，則其又何須維護並坐視被告棄母不顧之行為，
    並為有利於被告之證詞？況且，證人乙○○為學校教師，所
    述原告與被告、證人乙○○生活細節具體詳盡，當非臨訟編
    撰之詞，其證詞應屬可信。再參酌其所述系爭土地之地價稅
    是由被告之夫繳納、原告所居住之花蓮市○○路310號電費
    係由證人乙○○繳納之事實，原告並未否認，且有上開地價
    稅轉帳繳納通知書、地價稅繳納證明書、被告之夫蔡明活之
    存摺明細資料及台灣電力公司收據等影本可按，以及被告提
    出附卷之生活照片8幀等證據，被告所辯於90年8月2日至95
    年8月1日間有扶養原告之事實，應可採信，原告此部分之主
    張尚非可採。
 (二) 關於前開爭點2.之部分：
  1.按貸與人因不可預知之情事自己需用借用物者，得終止契約
    ，為民法第472條第1款所明定。本條之適用，不問使用借貸
    是否定有期限，均包括在內。所謂不可預知之情事，指在訂
    立使用借貸契約以後所發生之情事，而非訂立契約時所能預
    見者而言。而所謂自己需用借用物，衹須貸與人有自己需用
    借用物之原因事實為已足，其是否因正當事由而有收回之必
    要，不必深究，最高法院58年台上字第788號判例可資參照
    。兩造雖訂有系爭土地之使用借貸契約，惟原告現在高齡87
    歲，日常生活極需有人照料，非僅是供應三餐或子女偶爾探
    望即可滿足原告之需要，而原告主張因與子女關係不佳，現
    在一人獨自居住，此為其訂立契約當時所不能預見，應堪採
    信，參酌前揭判例意旨，自不限於原告欲興建房屋始得終止
    系爭土地之借貸契約，從而原告依民法第472條第1款之規定
    ，主張以起訴狀繕本之送達為終止系爭土地之借貸契約之意
    思表示，為有理由，應予准許。被告徒以原告無收回土地建
    屋自用等語為辯，尚非可採。
  2.按無正當權源使用他人土地，可獲得相當於租金之利益，為
    社會通常之觀念，應依不當得利之法則將所得利益返還土地
    所有人（最高法院61年台上字第1695號判例意旨可參）。依
    前所述，原告既已合法終止系爭土地之使用借貸契約，被告
    所有之系爭房屋自屬無權占用原告之土地，依上開說明，原
    告自得依不當得利法則請求被告給付相當於租金之利益。又
    按城市地方房屋之租金，以不超過土地及其建築物申報總價
    年息10%為限；前條規定，於租用基地建築房屋準用之，土
    地法第97條第1項、第105條定有明文。而土地法第97條規定
    之土地價額，係指法定地價而言（土地法施行細則第25條參
    照），土地法第148條規定土地所有權人依土地法所申報之
    地價為法定地價，倘土地所有權人申請登記而不同時申報地
    價者，以標準地價為法定地價，所謂標準地價，即由該管縣
    市地政機關依土地法第152條或第160條公告之地價，而土地
    所有權人未於公告期間申報地價者，以公告地價80%為其申
    報地價（平均地權條例第16條可參）；故土地法第97條之土
    地申報總價額即指該土地之申報地價而言。而基地租金之數
    額，除以基地申報地價為基礎外，尚須斟酌基地之位置，工
    商業繁榮之程度，承租人利用基地之經濟價值及所受利益等
    項，並與鄰地租金相比較，以為決定（最高法院68年度台上
    字第3071號判例意旨參照）。查原告所有之系爭土地之申報
    地價為每平方公尺2,276元，有土地登記簿謄本一份在卷足
    憑，而被告使用系爭土地興建二層樓房屋供作住家使用，為
    兩造所不爭，而系爭土地位於花蓮縣吉安鄉○○○街附近，
    距離花蓮市區甚近，本院斟酌系爭土地坐落位置、附近生活
    機能尚屬良好、繁榮程度、交通尚稱便利及被告利用該土地
    之經濟價值、所受利益等情狀，認原告就被告使用系爭土地
    所受相當於租金之損害以按申報地價年息5%計算為相當。則
    原告請求被告自起訴狀繕本送達翌日即95年10月1日起（同
    年9月20日寄存送達）至96年6月30日止，被告應給付原告
    44,721元，及自96年7月1日起至97年8月30止，按月於每月5
    日給付4,969元為有理由，應予准許。【計算式如下：
    2,276（元/平方公尺）x524平方公尺x5%÷12月=4,969元，
    元以下四捨五入。
    自95年10月1日起至96年6月30日止共9月：
    4,969元x9月=44,721元】
六、從而，原告請求被告給付扶養費用部分，為無理由，應予駁
    回；其主張終止系爭土地之使用借貸契約，依不當得利請求
    權請求被告給付原告相當於租金之損害44,721元，及自96年
    7 月1日起至97年8月止按月於每月5日給付原告4,969元，為
    有理由，應予准許，逾此範圍則屬無據，應予駁回。
七、原告勝訴部分所命給之金額未逾50萬元，爰依職權宣告假執
    行；被告陳明願供擔保請准免為假行，爰定相當之擔保金額
    准許之。至於原告敗訴部分，其假執行之聲請，已無依據，
    應予駁回。
八、本件事證已臻明確，兩造其餘攻擊防禦方法與舉證，均無礙
    勝負判斷，爰不一一論列，附此敘明。
九、結論：本件原告之訴一部有理由，一部無理由，並依民事訴
    訟法第79條、第389條第1項第5款、第392第2項、第3項，判
    決如主文。
中　　華　　民　　國　　96　　年　　6　　月　　29 　　日
  　　　　　　　  臺灣花蓮地方法院民事庭
                      法      官　林碧玲
上列為正本係照原本作成。
如不服本判決，應於送達後20日內，向本院提出上訴狀並表明上
訴理由，如於本判決宣示後送達前提起上訴者，應於判決送達後
20日內補提上訴理由書(須附繕本)。
中　　華　　民　　國　　96　　年　　6　　月　　29　　日
　　　　　　　　　　　法院書記官  陳賜福
